【裁判字號】    97,保險,18
【裁判日期】    970909
【裁判案由】    給付保險金
【裁判全文】
臺灣臺中地方法院民事判決  97年度保險字第18號
  原      告  戊○○
              庚○○
              丙○○
              辛○○
              丁○○
  共      同
  訴訟代理人  乙○○
  被      告  國泰世紀產物保險股份有限公司台中分公司
  法定代理人  許進孝
  訴訟代理人  壬○○
              甲○○
上列當事人間請求給付保險金事件，本院於民國97年8月12日言
詞辯論終結，判決如下：
    主    文
被告應給付原告新臺幣陸拾萬元，及自民國九十六年四月二十三
日起至清償日止，按年息百分之十計算之利息。
訴訟費用由被告負擔。
本判決於原告以新臺幣貳拾萬元供擔保後，得假執行；但被告以
新臺幣陸拾萬元為原告供擔保後，得免為假執行。
    事實及理由
一、原告方面：
  (一)原告起訴主張：
    1.原告等為訴外人徐劉賢妹之繼承人，按訴外人徐劉賢妹生
      前戶籍地址為台中縣石岡鄉○○村○○鄰○○街復興巷12-7
      號，為台中縣石岡鄉鄉民，經查台中縣石岡鄉公所於民國
      95年6月26日以台中縣石岡鄉設籍滿4個月之鄉民為被保險
      人，與被告訂定95年度鄉民團體意外保險合約書（下稱系
      爭合約），保險期間為95年8月1日起至96年7月31日止，
      被保險人即訴外人徐劉賢妹於95年8月8日，因在家不慎跌
      倒致腦部外傷，顱內出血，經送衛生署豐原醫院救治，經
      開顱移除血塊後並未好轉，術後持續意識不清且左側偏癱
      ，期間雖曾暫時離開加護病房並返家照顧，但於95年11月
      8日再度因之前之腦傷出現病危，縱經豐原醫院再施行腦
      室腹腔分流手術仍無法脫離險境，為延續伊之生命，原告
      等子女旋於95年12月1日將其由豐原醫院轉至中國醫藥大
      學附設醫院，並於12月8日由該醫院實施開顱手術清除血
      腫仍無法救治，於95年12月16日即因治療無效後由家屬辦
      理出院載送返家後旋即過世，其繼承人原有己○○、丙○○、庚○○、戊○○、丁○○、辛○○等6人，因長子己○○拋棄繼承，故伊之繼承人即為丙○○等5人，依系爭
      合約書第1條第2款約定，保險契約受益人於死亡保險金部
      分，其受益人為法定繼承人，故就本件保險訴訟，即以伊
      之法定繼承人為共同原告。
    2.依系爭合約第4條保險範圍和條款所載，其保險事故係依
      財政部核准得標廠商之意外保險保險條款，亦即國泰產險
      團體傷害保險條款（下稱系爭條款），依系爭條款第5條
      第1項、第6條，復依系爭合約第5條與系爭條款第18條等
      規定觀之，一旦被保險人發生保險事故，受益人即原告等
      雖非系爭合約之契約當事人，亦可直接向被告請求給付保
      險金。
    3.今查被保險人即訴外人徐劉賢妹，因意外事故致頭部外傷
      ，顱內出血而不治死亡，其事故發生期間係於系爭合約之
      保險期間內，且自95年8月8日意外事故發生之日起至95年
      12月16日死亡共經131天，仍於保險期間內，被告依系爭
      合約應給付新臺幣（下同）600,000元意外身故保險金於
      其受益人，豈料原告等於保險事故發生後，頻頻請求被告
      依約給付保險金，然被告一概置之不理，為此，爰依保險
      契約法律關係提起本訴，請求判決被告應給付原告如訴之
      聲明。
    4.原告以原證8即台中縣石岡鄉公所函文為證，依系爭條款
      第18條，給付自其應給付之日即96年4月23日起至清償日
      止，依年息10%加計之利息。
  (二)對於被告抗辯之陳述：
    1.訴外人徐劉賢妹係意外身故，蓋依原證二豐原醫院診斷證
      明書確實有記載伊為頭部外傷顱內出血，事故發生乃95年
      8月8日，伊於平日起居之1樓不慎跌倒，當時伊有說他頭
      撞到後頭暈暈的，過一下就頭暈、口吐白沫，故我們將他
      送至醫院急救當天就住院手術治療。
    2.訴外人徐劉賢妹於中國醫藥學院出具之證明書亦載明伊有
      外傷即右側外傷性顱內出血、右側外傷性硬膜下血腫。
    3.訴外人徐劉賢妹生前與原告庚○○同住，保險事故發生時
      其亦在場，其有打電話叫救護車將伊送醫急救。
    4.被告一再強詞奪理，衛生署豐原醫院之「診斷證明書」很
      清楚記載「頭部外傷，顱內出血」及「出院病歷摘要」診
      斷出院記載：入院日期95年9月29日431 INTRACEREBRAL
      HEMORRHAGE HEADINGURY（顱內出血）入院日期95年11月
      30日第一頁331.4「阻塞性水腦症」959.99「重大創傷且
      嚴重程度達到創傷分數16以上」。
    5.又告訴人家屬於95年12月1日由衛生署豐原醫院用救護車
      轉送至中國醫藥大學附設醫院緊急送入加護病房由精神外
      科主治醫師劉俊麟急診住院，95年12月8日實施開顱手術
      ，95年12月16日不致逝世，其診斷證明書病明為：(1)右側
      外傷性顱內出血(2)右側外傷性硬膜下血腫(3)導致中樞衰竭
      (4)多重器官衰竭死亡，均說明因外力撞傷致顱內出血。
    6.於97年2月16日案例嘉義林姓老翁於93年11月意外跌倒，
      13日後死亡，保險公司亦認老翁死於疾病與跌倒無關拒絕
      理賠，家屬不服訴請法庭裁判獲賠，如出一徹。
    7.被告強詞奪理，被告非醫生，原告有請教醫師，原證二診
      斷證明書是診治醫師林英超所親筆寫的，應屬正確，若被
      告有疑義可請林英超醫師到院說明。
  (三)並聲明：
    1.被告應給付原告600,000元，及自96年4月23日起至清償日
      止，按年息10%計算之利息。
    2.原告願供擔保請准宣告假執行。
二、被告則以下列情詞資為抗辯：
    1.依系爭合約第4條規定，關於保險範圍和條款除該契約另
      有約定外依系爭條款辦理，而依系爭條款第5條與保險法
      第131條第2項規定觀之，本件保險事故限於意外傷害事故
      所致，又依最高法院94年度台上字第1816號裁判，本件事
      故應依主力近因原則判斷，故綜上觀之，本件系爭保險事
      故發生之原因須連續不間斷之因果關係，即若本件事故之
      發生須其原因為意外之外，尚須因意外所造成之因素不間
      斷之發生造成其死亡之主要原因。
    2.衛生署豐原醫院之診斷證明書所載，無法認定被保險人即
      訴外人徐劉賢妹係保險事故發生而死亡，理由如下：
      (1)伊雖係家中跌倒，惟伊患有高血壓、糖尿病、心臟病等
        病史，又高血壓患者易有頭痛、嘔吐、暈眩等症狀，而
        伊於95年8月8日第1次入衛生署就診時主訴為頭痛噁心
        嘔吐等，而入院時之診斷為「左額葉-顳葉-頂葉腦內出
        血」並無外傷紀錄，又按人體顱部之分布最外層為頭皮
        ，依序為頭骨、硬膜、蛛網膜、軟膜、腦，本件院方之
        判斷為腦內出血，卻無頭皮或硬膜等處受傷之情況，顯
        見其腦內出血為自發性之腦內出血。
      (2)再者，伊第2次入豐原醫院之病歷所載，其診斷為「阻
        塞性水腦症、再發自發性腦內出血」何以於95年10月26
        日時所開立之診斷書上又記載其有「頭部外傷，顱內出
        血」？且為分開獨立之記載，而非記載頭部外傷所引發
        之顱內出血？顯見本件保險事故自非屬本公司承保範圍
        之意外事故。
    3.中國醫藥大學附設醫院之診斷證明書及死亡證明書所載，
      無法認定被保險人即訴外人徐劉賢妹係保險事故發生而死
      亡，理由如下：
      (1)中國醫藥大學附設醫院之病歷摘要主訴為「意識昏迷併
        顱內出血，水腦症術後併慢性硬膜下血腫，意識持續昏
        迷至少1個月」，診斷為「糖尿病、高血壓、高血壓性
        顱內出血、水腦症、慢性硬膜下血腫」，此處雖有記載
        硬膜下血腫，然與事故發生之時相隔已久，而豐原醫院
        2次出入院診斷均未記載此一部分，難以想像此為第一
        時間所發生之傷害。
      (2)又依中國醫藥大學附設醫院所開立之死亡證明書，其死
        亡種類所勾選者為「1.病死或自然死」，死亡原因為「
        多發性顱內出血」致「中樞衰竭」致「心肺衰竭」，顯
        見伊係因高壓性顱內出血為直接導致死亡之主因，故伊
        為舊有之宿疾高血壓所引發。而原告所提出中國醫藥大
        學附設醫院於97年4月9日所開立之診斷證明書距事故發
        生日已遠，反與距離事故日期較近所開立之死亡證明書
        所載不同，亦與當初之診斷不同，恐為臨訟杜撰。縱上
        事證，足證伊之死亡係屬自身疾病所引起，非由外來之
        突發意外所導致。
    4.本件系爭合約為傷害險非健康險，被保險人即訴外人徐劉
      賢妹於本次事故前即患有高血壓等宿疾，且其直接之死因
      屬自身疾病所引起，非屬本公司所承保之事故，依17年上
      字第917號判例，原告以此為保險事故之發生請求被告給
      付保險金於法不合。
    5.當初詢問中國醫藥學院提及訴外人徐劉賢妹之情形其告知
      伊係高血壓性顱內出血，不知何以後來診斷證明書會開立
      如原告所述之情形。
    6.依據豐原醫院及診病歷紀錄所載，護理紀錄說明家人陪同
      入院，家人說訴外人徐劉賢妹早上情緒較差，下午吃東西
      完意識改變，若伊真有跌倒撞到頭之情形應會於就醫時告
      知院方以利院方診斷治療，惟就院方紀錄觀之均未提及此
      事，故與原告所述之事實有出入。
    7.豐原醫院提出之診斷證明書從被告答辯二狀證物可見被保
      險人即訴外人徐劉賢妹之水腦症屬顱內出血之併發症，惟
      無法證明是外力引起還是中風或高血壓引起，第2次之診
      斷證明寫明係再發或自發，均非外力造成之出血。另原告
      主張就豐原醫院及中國醫藥大學開出之診斷證明書可證伊
      為意外死亡，惟中國醫藥大學非伊死亡前第1次就醫醫院
      ，對此診斷書存疑，故冀以豐原醫院出院病歷作為判斷之
      標準，而原告所提之新聞報導，保險公司有義務審核意外
      事故發生之原因，應就個案與以審酌，被告認並無義務給
      付原告保險金。
    8.於豐原醫院之病歷上可知，第1次住院主治醫師為林文祥
      ，第2次住院方為林英超醫師。
    並聲明：
    1.駁回原告之訴及假執行之聲請。
    2.如受不利判決，願供擔保請准宣告免為假執行。
三、得心證之理由：本件原告主張之事實，已據其提出與所述相
    符之繼承系統表1份、戶籍謄本5份、台中縣石岡鄉公所95年
    度鄉民團體意外保險合約書、豐原醫院診斷證明書、中國醫
    藥大學附設醫院診斷證明書、死亡證明書、存證信函、國泰
    產險團體傷害保險條款、台中縣石岡鄉公所函文、新聞報導
    、豐原醫院診斷證明書、豐原醫院95年9月29日出院病歷摘
    要、豐原醫院95年11月20日出院病歷摘要、中國醫藥大學附
    設醫院診斷證明書、自由時報97年2月16日刊登報導及鄉民
    團體意外保險合約書等影本各1份為證，並據本院依原告聲
    請向行政院衛生署豐原醫院函調被保險人徐劉賢妹因本件意
    外傷害事故就醫之急診護理紀錄查閱屬實，即被告對徐劉賢
    妹保險事故發生係因多發性顱內出血之事實亦不爭執，是依
    本院調查之結果，堪認原告主張屬實。至被告雖以前揭情詞
    為辯，並據其提出行政院衛生署豐原醫院出院病歷摘要影本
    5張、病歷紙影本4張、行政院衛生署豐原醫院出院病歷摘要
    影本8張、行政院衛生署豐原醫院出院病歷摘要、中國醫藥
    大學附設醫院病歷摘要、死亡證明書、衛生署豐原醫院出院
    病歷摘要第1頁、衛生署豐原醫院出院病歷摘要翻譯、傷害
    保險理賠申請書、行政院衛生署豐原醫院出院病歷摘要（95
    年8月8日入院）第6頁至第7頁、行政院衛生署豐原醫院出院
    病歷摘要（95年11月8日入院）第1頁（含中文翻譯）、中國
    醫藥大學附設醫院之病歷摘要及中國醫藥大學附設醫院所開
    立之死亡證明等影本各1份附卷為憑，並請求對訴外人己○○告知訴訟。然此為原告所否認。按卷附台中縣石岡鄉公所
    95年度鄉民團體意外保險合約書第5條第1項約定：「意外身
    故保險金額為新台幣60萬元。」，而所謂意外身故，指非由
    疾病引起之外來突發死亡事故而言。經查原告所提出前揭卷
    附行政院衛生署豐原醫院診斷證明書業已載明徐劉賢妹經診
    斷為「頭部外傷，顱內出血」，於95年8月8日接受開顱術移
    除血塊，95年8月8日至8月17日於加護病房接受治療，95年8
    月8日至9月29日住院治療等語明確，足見原告主張事故發生
    乃95年8月8日，徐劉賢妹於平日起居之1樓不慎跌倒，當時
    伊有說她頭撞到後頭暈暈的，過一下就頭暈、口吐白沫，故
    原告等將她送至醫院急救，當天就住院手術治療等語，應堪
    採信為真實。再參諸原告所提出卷附中國醫藥大學附設醫院
    診斷證明書所載，可知徐劉賢妹於95年12月1日經急診住院
    ，95年12月8日實施開顱手術清除血塊，術後於加護病房治
    療於95年12月8日起至95年12月13日共6日，95年12月16日因
    多重器官衰竭藥物治療無效，辦理並為自動出院不致逝世，
    而依其診斷證明書記載病明為：「(1)右側外傷性顱內出血(2)
    右側外傷性硬膜下血腫(3)中樞衰竭(4)多重器官衰竭」，益證
    徐劉賢妹非由疾病引起之外來突發死亡事故，而係因外傷性
    顱內出血而引起之意外身故。則被猶執前揭情詞抗辯稱徐劉
    賢妹腦內出血為自發性之腦內出血，顯見本件保險事故自非
    屬本公司承保範圍之意外事故。又徐劉賢妹之死亡既屬自身
    疾病所引起，非由外來之突發意外所導致，則原告以此為保
    險事故之發生請求被告給付保險金於法不合云云，均無可採
    ，本件仍應以原告之主張，較可採信為真實。從而，原告依
    系爭保險契約之法律關係，請求被告給付如主文第一項所示
    之金額、利息，為有理由，應予准許。
四、本件事證已臻明確，兩造其餘之攻擊防禦方法無逐一論述之
    必要，附此敘明。至本院依被告聲請對訴外人己○○行告知
    訴訟程序，業經己○○函覆其什麼事都不知道，請本院不要
    再煩伊，復於本院通知之期日未到庭，附此敘明。
五、假執行之宣告：兩造陳明願供擔保，聲請宣告假執行或免為
    假執行，經核無不合，爰分別酌定相當擔保金額准許之。
六、訴訟費用負擔之依據：民事訴訟法第78條。
中    華    民    國    97    年    9     月    9     日
                  民事第四庭    法  官  呂明坤
正本係照原本作成。
如對本判決上訴，須於判決送達後20日內向本院提出上訴狀。
中    華    民    國    97    年    9     月    9     日
                                書記官


司法院資訊處製作；財團法人民間司法改革基金會備份。
